【裁判字號】    93,訴,329
【裁判日期】    951031
【裁判案由】    確認債權存在等
【裁判全文】
臺灣板橋地方法院民事判決               93年度訴字第329號
原      告
即反訴被告  錦鋐企業股份有限公司
法定代理人  甲○○
訴訟代理人  龔君彥律師
被      告
即反訴原告  正良泰營造股份有限公司
法定代理人  乙○○
訴訟代理人  劉衡慶律師
            陳盈潔律師
            許恆輔律師
            李建慶律師
上列當事人間請求確認債權存在等事件，經本院於民國95年10月
17日言詞辯論終結，判決如下：
    主  文
被告應給付原告新台幣壹佰柒拾萬零佰陸拾陸元及自民國九十
三年三月二日起至清償日止，按週年利率百分之五計算之利息。
原告其餘之訴駁回。
反訴原告之訴駁回。
本訴訴訟費用由被告負擔百分之九十三，餘由原告負擔；反訴訴
訟費用由反訴原告負擔。
本判決第一項原告勝訴部分於原告以新台幣伍拾陸萬柒仟元為被
告供擔保後，得假執行；但被告如於假執行程序實施前以新台幣
壹佰柒拾萬零佰陸拾陸元為原告預供擔保，得免為假執行。
原告其餘假執行之聲請駁回。
反訴原告假執行之聲請駁回。
    事實及理由
壹、程序方面：
一、按訴狀送達後，原告不得將原訴變更或追加他訴，但擴張或
    減縮應受判決事項之聲明者，不在此限，民事訴訟法第255
    條第1項第3款定有明文。本件原告於起訴時，原係請求被告
    給付原告新臺幣（下同）2,013,619 元，及自起訴狀繕本送
    達翌日起至清償日止，按年息百分之5 計算之利息。嗣於民
    國94年10月4 日準備程序中，則當庭具狀變更其聲明為被告
    應給付原告1,941,260 元，及自起訴狀繕本送達翌日起至清
    償日止，按年息百分之5 計算之利息，復於95年10月17日言
    詞辯論程序中，再以辯論意旨狀變更其聲明為被告應給付原
    告1,823,797 元，及自起訴狀繕本送達翌日起至清償日止，
    按年息百分之5 計算之利息，核其性質，係減縮其應受判決
    事項之聲明，揆諸前揭法條規定，自應准許。
二、原告起訴時雖另以國立臺北大學（以下簡稱臺北大學）為被
    告，聲明請求確認正良泰營造股份有限公司（以下簡稱正良
    泰公司）對於臺北大學有2,013,619 元之債權存在，及臺北
    大學應給付正良泰公司2,013,619 元，並由原告代為受領。
    惟原告於94年4 月22日已當庭表示撤回前揭臺北大學部分之
    起訴，且臺北大學此前亦僅參與準備程序，尚未為言詞辯論
    ，因認原告撤回此部分起訴之行為，核與民事訴訟法第262
    條規定相符，亦屬合法有效。
三、按被告於言詞辯論終結前，得在本訴繫屬之法院，對原告及
    就訴訟標的必須合一確定之人提起反訴；反訴之標的，如專
    屬於他法院管轄，或與本訴之標的及其防禦方法不相牽連者
    得提起之；反訴非與本訴得行同種訴訟程序者，不得提起；
    當事人意圖延滯訴訟而提起反訴，法院得駁回之，民事訴訟
    法第259 條、第260 條分別定有明文。查本件被告（即反訴
    原告）固於原告起訴（民國93年2月6日）後逾半年之93年9
    月24日始對原告提起反訴，惟因反訴之攻擊方法，與本訴之
    防禦方法相牽連，且不甚礙本訴進行，復查無民事訴訟法第
    260條所定消極要件，本件反訴之提起，於法自無不合。
貳、實體部分：
一、原告即反訴被告之主張及抗辯：
    (一)本訴部分之主張：
      1.臺北大學第一期學生宿舍新建工程（以下簡稱系爭工程
        ）之原承攬人前烽營造工程股份有限公司（以下簡稱前
        烽公司）因財務狀況不佳，無力完成全部工程，影響相
        關承商之權益，其後乃由被告接手該工程。
      2.原告施作及進料部分業已完成，且經國立臺北大學於複
        驗程序中驗收合格，有臺北大學結算明細表在卷可查，
        經原告向被告請求及催款後，被告迄今仍未支付，爰依
        雙方所簽定之工程承攬合約書（即反證二）第6 條及民
        法第505條，訴請被告給付工程款1,823,797元（即應領
        工程款9,742,451元－實際已領之工程款7,827,816元－
        現金扣款72,359元－多作部分金額18,816＝1,823,797
        ）及遲延利息。
      3.被告雖抗辯原告應負擔系爭工程之盈虧，然而：
        (1)被告雖主張相關資料有經自救會廠商或所謂自救會代
          表人李昶興簽認者，但所謂自救會廠商或李昶興簽認
          之文件，原告對其真正性已有爭執，依法應由被告負
          舉證責任，乃被告反其道而行，竟要求原告表明爭執
          理由，原告無法贊同。
        (2)關於被證二之協議書效力是否及於原告部分：
          被告所舉被證二之協議書，其當事人為陳榮宏（甲
            方）及被告正良泰公司（乙方），並無自救會成員
            ，原告亦未事先授權陳榮宏簽立該協議書，協議書
            當事人欄亦無任何自救會字樣，更未附任何授權文
            件。
          該協議書第2 條明定，甲方（即陳榮宏）對本工程
            負盈虧責任，如有虧損甲方（即陳榮宏）負全部清
            償責任，其中全無隻字片語提到自救會成員須承擔
            此項甲方陳榮宏對乙方正良泰公司之義務，自救會
            成員自無分擔之義務可言。
          被告與原告間之工程承攬合約書增訂條文第4 條雖
            記載，訴外人陳榮宏與被告簽立之上開協議書，乙
            方即原告完全認同等語，惟查：
            A.上開協議書涉及原告部分，僅有第8 條及第10條
              所定有關自救會會員之義務，原告屬自救會成員
              之一，就此部分亦表完全認同並無異議遵行。至
              於上開協議書中，本係約定甲方陳榮宏自行對本
              工程負盈虧責任，如有虧損由其個人負全部清償
              責任，此既與原告完全無涉而毋庸承擔虧損，原
              告自是敬表同意，由陳榮宏個人就本工程虧損負
              完全之責任。
            B.訴外人陳榮宏與正良泰公司究竟基於何種內部原
              因關係，而簽立此種由陳榮宏個人自負責任之條
              款，原告無從置喙，然上開協議書及增訂條文中
              既無任何文句載明本工程之虧損應由原告分擔，
              原告自無分擔所謂虧損之理至明！
        (2)關於被告主張系爭工程之虧損金額部分：
          被告依據其93年3 月16日北正（九三）字第０三一
            六０一號函（即被證十），主張系爭工程之虧損金
            額為29,467,819元，但該函僅係被告片面之詞，其
            間完全看不出如何得出虧損金額，其主張即不足採
            信，彰彰自明。
          對於臺北大學宿舍新建工程收入支出總表（即反證
            四）形式上之真正予以否認。又被告始終無法提出
            所謂李昶興或陳清文曾獲自救會授權之資料，況自
            救會之成員係公司而非個人，遑論所謂冠峻興業股
            份有限公司之代表人係陳水成而非陳清文，友德鋼
            鐵有限公司之代表人係李土杉而非李昶興，其等自
            無簽認之權限，至為昭灼。
        (3)關於被告主張原告已領工程款為8,102,069 元部分，
          原告主張被告相關帳目資料疑點重重缺乏憑據，不足
          採信：
          被告所謂行政管理費部分，依被告所言，有專案管
            理費百分之2、行政費用百分之2，然查所謂專案管
            理費部分，原告並未授權陳榮宏簽立所謂專案管理
            委託契約書，該契約書縱使假設為真正，當事人亦
            係陳榮宏與被告正良泰公司，與原告或自救會成員
            無涉，從而被告正良泰公司據此要求扣除百分之2
            之所謂專案管理費，顯屬無據；至所謂行政費用百
            分之2 ，依據何在，依被告所提出之資料，根本看
            不出來，顯係巧列名目灌水虛列，殊不足採。
          被告所謂之工務管理費，僅有被告正良泰公司片面
            製作之附表，連扣繳憑單也無，根本不能取信於人
            。而所謂之工務行政費，其傳票記載「高文雄」，
            支票卻無抬頭，亦無細目及憑證，如此帳目能謂確
            實？另所謂零工料費部分，有的根本沒有支出細目
            ，有的轉帳傳票上還記明「監工費用」、「工務費
            用」，這些也是「零星工料」嗎？先前之「工務管
            理費」、「工務行政費」不就應該包含此等費用嗎
            ？魚目混珠虛列支出，莫此為甚。
          所謂廠商分擔扣款（清潔費及點工部份）部分：被
            告稱由施作之廠商來分擔，此處之施作廠商何指（
            自救會成員？）被告並未指明，已有疑義。縱使由
            所謂施作廠商分擔，則所謂之清潔費用總額竟高達
            190,943 元，原告分擔之點工費用亦達11,288元（
            10,500+788=11,288）， 究竟清潔費用及點工費用
            用於何處，被告均未提出支出憑證以實其說，原告
            均否認此等支出之真正。另因被告逃避提出相關憑
            證，則此等支出與先前之行政管理費、工務行政費
            等是否有所重疊即無從稽考，恐有重覆計算之情形
            ，此為原告否認其真正之另一原因。至其他廠商之
            簽認，是否被告臨訟註記均不得而知，原告亦否認
            反證八之真正。縱使假設該等廠商有簽認之情形，
            亦係其等自行拋棄權利，與原告完全無涉。
          被告所謂之工程保險費，應係付款給保險公司，為
            何係付款給廠商？保險契約何在？均未見被告舉證
            說明。縱使假設有所謂之保險費，亦應由被告自行
            支付，被告主張係三家廠商代墊，則該三家廠商支
            付代墊款之憑據何在，亦未見被告提出。
          被告在零星工料費中又舉出「監工費用」、「工務
            費用」之傳票，此等費用不就是包括在「工務管理
            費」中？為何重複計算一再灌水？此等費用與所謂
            「行政管理費」又有有何差別？被告完全無法說明
            ，顯見原告否認被告所提相關帳冊資料之真正，洵
            屬有據。此外，所謂「工務管理費」、「工務行政
            費」，與「專案管理費」、「行政管理費」到底差
            別為何，帳目重複不知區別何在，一條牛要剝幾次
            皮？被告根本交代不清，迄今仍未舉證以實其說！
      4.綜上，原告依工程承攬合約書第6條及民法第505條，訴
        請被告給付工程款1,823,797 元，應屬有據，而被告抗
        辯應無理由，爰聲明：(一)被告應給付原告新台幣1,823,
        797 元，及自起訴狀繕本送達翌日起至清償日止，按年
        息百分之5 計算之利息。(二)訴訟費用由被告負擔。(三)第
        一項請求，原告願供擔保請准宣告假執行。
    (二)反訴部分之抗辯：反訴原告於系爭工程既無虧損，且反訴
      被告無庸分擔虧損，均已如前述，則反訴原告之請求即無
      理由。爰聲明：(一)反訴原告之訴及其假執行之聲請均駁回
      。(二)反訴訴訟費用由反訴原告負擔。(三)如受不利判決，反
      訴被告願供擔保請准免為假執行。
二、被告即反訴原告之抗辯及主張：
    (一)本訴部分之抗辯：
      1.緣臺北大學第一期學生宿舍新建工程之原承攬人前烽公
        司因財務狀況不佳，無力完成全部工程，影響相關承商
        之權益甚巨，故原承包商（含原告在內）等14家廠商乃
        於91年5月1日就系爭工程工地，會同業主臺北大學、監
        工單位姜修恆建築師事務所，召開「國立臺北大學第一
        期學生宿舍新建工程分包協商會」，與會廠商協議結果
        一致同意組成自力救濟委員會（以下簡稱自救會），繼
        續完成系爭工程，並推選揚寧實業有限公司為主任委員
        ，由該公司負責人陳榮宏負責推動系爭工程未完成部分
        之接續工作。其後，陳榮宏即與被告接洽，被告得悉詳
        情後，乃初步同意，但須獲得系爭工程履約保證之保險
        公司之同意。經陳榮宏與新光產物保險股份有限公司（
        以下簡稱新光保險公司）協議後，新光保險公司依據工
        程履約保證保險第6條賠償方式第1項規定：「由本公司
        代洽符合原投標資格並經被保險人同意之廠商依照原工
        程契約完成該工程」，同意推薦被告作為本工程之後續
        履約廠商。基此，被告乃在獲得自救會、新光保險公司
        之推薦，及業主之同意，而承續系爭工程未完成部分之
        工程。
      2.被告根據過去經驗，深知承接未完成工程通常穩賠不賺
        ，僅基於協助自救會會員能順利完工，以取得剩餘承攬
        工程款並減少承包商之損失，而願意出具公司名義承接
        系爭未完成工程，但為保障自身權益，乃於91年7月3日
        與自救會簽訂協議書，約定系爭工程之盈虧全由自救會
        負責，被告僅係出名與業主簽立承攬契約，及與自救會
        會員簽訂分包工程承攬合約書，其目的僅為協助自救會
        會員向業主請款。然而，因自救會會員大多為單項工程
        之承包商，甚少具有管理工程進度之能力，故至同年7
        月底，系爭工程進度已落後達35％，於是，自救會會員
        乃授權陳榮宏與被告協議，邀請被告實際擔任系爭工程
        事務之管理，被告乃與自救會簽訂專業管理委託契約書
        ，同意自同年8月1日起負責管理系爭工程，並以減縮工
        程落後進度至5 ％以內為目標。從此，系爭工程落後之
        情形乃逐漸改善，並如期完工，通過初驗、複驗及正式
        驗收，並已結案清算。
      3.經被告結算後，系爭工程之虧損共計28,589,923元，並
        經自救會之代表人李昶興簽名確認，原告既係自救會會
        員，則依雙方所簽定之工程承攬合約書附件三即91年7
        月3日協議書第2點之約定，原告自應負起系爭工程結案
        時之盈虧責任，基此，被告於結案時所得分配之尾款，
        尚須扣除負擔虧損之數額，如有不足，仍須返還溢領之
        工程款，其計算方式如下：
        (1)先確認各廠商應分擔之虧損比例：依臺北大學新建工
          程總收入支出表（即反證四）最末欄之記載，以最後
          總虧損金額28,589,923元，除以所有自救會成員原本
          依契約可請求之總金額126,113,336 元後，得出每一
          自救會成員均應分擔22.67 ％之虧損比例，亦即每一
          自救會成員僅能領取原契約約定金額之77.33％。
        (2)再依工程承攬合約書（即反證二）第4 點，確認原告
          依約本可領得之工程款總額為9,456,510 元。
        (3)依77.33 ％之比例，計算出原告實際上可請領之數額
          為7,312,719元（即9,456,510×77.33％＝7,312,719
          ）。
        (4)依第八期工程估驗計價單（即反證五）之已核發累計
          數額，被告實際已核發給原告之工程款為8,102,069
          元。
        (5)前述原告實際可領得之工程款7,312,719 元，既較被
          告實際已核發之工程款8,102,069 元為少，則原告請
          求被告給付工程款，即屬無據。
      4.原告雖否認應就系爭工程負盈虧責任，但兩造間之工程
        承攬合約書增訂條文第4 條約定：「訴外人陳榮宏與正
        良泰公司簽立之上開協議書，乙方即原告完全認同，並
        無異議遵行」，足見原告於訂立工程承攬契約時，即已
        同意由自救會主委陳榮宏代表自救會成員與被告所簽立
        之協議書條款，該協議書第2 項既載明「甲方對本工程
        負盈虧責任，如有虧損甲方負全部清償責任」，則原告
        應依約定負擔虧損。其次，該協議書第1 項載明「甲方
        經國立台北大學第一期學生宿舍新建工程自救委員會（
        以下簡稱自救會）全體會員授權簽訂本協議書」，而原
        告為自救會成員之一，乃雙方不爭執之事實，原告事後
        諉稱並未授權，顯屬無理。再者，系爭工程虧損金額除
        以自救會成員合約金額，即可得出自救會成員所應分攤
        虧損之比例，而依自救會93年5 月22日工程款撥付比例
        協調事宜之會議議事記錄，原告即應依比例分攤虧損，
        否則，豈有自救會成員均依決議分攤虧損，唯獨原告不
        必分攤虧損之理。
      5.關於系爭工程有無虧損部分，自救會之運作，並非均由
        各會員之負責人實際參與，有部分廠商係另設有聯絡人
        負責自救會事宜，自有權代表各該廠商參與自救會之運
        作，此由原告亦係由聯絡人彭榮枝參與，而非由負責人
        甲○○實際參與即可得知。由於「臺北大學宿舍新建工
        程總收入支出總表」係於93年5 月25日經被告與自救會
        成員、姜修恆建築師事務所郭政顯經理會同複查核算系
        爭工程總收入支出，再由自救會副主委友德鋼鐵有限公
        司（負責人為李土杉）實際聯絡人李昶興、財務委員冠
        峻興業有限公司（負責人為陳水成）實際聯絡人陳清文
        依相關憑證確認無誤，並經被告於93年7月1日發函通知
        自救會並副知姜修恆建築師事務所，而自救會成員中除
        原告對於虧損金額有異議外，其他廠商均無爭執，亦無
        提出訴訟，且被告已就原告爭執部分，分項次提供相關
        憑證如歷次陳報狀，已足資證明所提出之「臺北大學宿
        舍新建工程總收入支出總表」堪信為真實。
      6.原告所領得之金額，既已超過其依工程承攬合約書及協
        議書所得請求之金額，則其訴請被告給付工程款即屬無
        據，爰聲明：(一)原告之訴駁回。(二)訴訟費用由原告負擔
        。(三)如受不利判決，願供擔保免為假執行。
    (二)反訴部分之主張：
      1.承上所言，反訴被告就系爭工程之工程款，既有溢領78
        9,350元（即8,102,069－7,312,719＝789,350）之情形
        ，則反訴原告自得就此溢領部分請求返還。
      2.爰聲明：(一)反訴被告應給付反訴原告新台幣789,350 元
        ，及自反訴狀繕本送達之翌日起至清償日止，按年息百
        分之五計算之利息。(二)訴訟費用由反訴被告負擔。(三)反
        訴原告願供擔保，請准宣告假執行。
三、本件兩造不爭執之事實如下：
    (一)於91年5月1日國立臺北大學第一期學生宿舍新建工程工地
      分包商協調會中，含原告在內之與會廠商一致同意組成自
      救會，繼續完成系爭工程，並推舉揚寧實業有限公司為主
      任委員、友德鋼鐵有限公司為副主任委員、冠峻興業有限
      公司，而原告亦為自救會成員之一。
    (二)被告與陳榮宏於91年7 月3 日訂立協議書。
    (三)兩造於91年7 月29日簽訂之工程承攬合約書（包含承攬合
      約連帶保證書、附件之承攬工程範圍、使用安全帽管理要
      點、勞工安全具結書、協議書及增訂條文）。
    (四)原告已完成約定工程並經臺北大學完成驗收。
    (五)原告已向被告實際領得7,827,479元之工程報酬。
四、本件本訴部分爭點厥為：(一)原告是否應負擔系爭工程之盈虧
    ？亦即其應否受系爭協議書所拘束？(二)原告依約所得向被告
    請求之工程報酬總額，及被告實際上已給付給原告之工程報
    酬總額分別為何？(三)前述二者相抵後是否仍有剩餘，亦即原
    告是否仍有工程報酬未受給付？其次，就反訴部分，其爭點
    則為倘若二者相抵後，反訴被告（即本訴原告）反有溢領工
    程報酬之情形，則反訴原告究得請求反訴被告給付多少錢？
    茲分述如下：
    (一)原告是否應負擔系爭工程之盈虧？亦即應否受系爭協議書
      所拘束？
      1.於91年5月1日國立臺北大學第一期學生宿舍新建工程工
        地分包商協調會中，含原告在內之與會廠商一致同意組
        成自救會，繼續完成系爭工程，並推舉揚寧實業有限公
        司為主任委員、友德鋼鐵有限公司為副主任委員、冠峻
        興業有限公司，而原告亦為自救會成員之一等情，固為
        兩造所不爭執，並有該協調會開會記錄（本院卷(一)第55
        頁），堪信真實。然該自救會在性質上並非法人，在實
        體法上亦無獨立之權利能力，其雖設有主任委員、副主
        任委員、財務委員等職務，但除有證據足以證明全體會
        員已授予代理權外，尚難逕謂擔任前揭職務之人當然有
        權代理會員為一切與該自救會會員權益相關之法律行為
        ，本件被告既主張與其簽訂系爭協議書之陳榮宏有代理
        全體會員簽約之權利，而原告又否認曾其授權陳榮宏與
        被告簽訂該協議書，即應由被告就此事實負擔舉證責任
        ，合先敘明。
      2.被告雖主張：該協議書第1 項載明「甲方經國立台北大
        學第一期學生宿舍新建工程自救委員會（以下簡稱自救
        會）全體會員授權簽訂本協議書」，而原告為自救會成
        員之一，乃雙方不爭執之事實，原告事後諉稱並未授權
        ，顯屬無理云云，然而：
        (1)此協議書既係陳榮宏以「個人」名義，本難認其效力
          及於簽約雙方以外之第三人，則應受此協議書效力所
          拘束者，即應為陳榮宏個人，而非自救會全體會員，
          此為通認之契約法理。
        (2)此私文書雖屬真正，但文書之證據力，有形式上證據
          力與實質上證據力之分。前者係指真正之文書即文書
          係由名義人作成而言；後者則為文書所記載之內容，
          有證明應證事實之價值，足供法院作為判斷之依據而
          言。必有形式上證據力之文書，始有證據價值可言。
          文書之實質上證據力，固由法院根據經驗法則，依自
          由心證判斷之。況且，解釋私人之契約應通觀全文，
          並斟酌立約當時之情形，以期不失立約人之真意，並
          應以當時之事實及其他一切證據資料為其判斷之標準
          ，不能拘泥字面或截取書據中一二語，任意推解致失
          真意。（最高法院18年上字第1727號判例、19年上字
          第28號判例參照）。
        (3)本件兩造雖均不否認系爭協議書係由陳榮宏與被告所
          簽，但此簽約之事實並不當然足以證明陳榮宏有代理
          全體自救會成員簽約之權利。次查，協議書約定中與
          自救會會員相關者，僅有第8 條：「自救會會員應配
          合乙方工程進度之趕工，如有落後而不能配合時，乙
          方有權依合約執行，甲方無條件配合」，及第10條：
          「自救會所有會員均同意依工程完成計價保留百分之
          十作為尾款」，由其中第8條同時出現甲方、乙方及
          自救會會員三者，可知陳榮宏與被告在訂立此協議書
          時，即已認定「甲方」並不當然等於「自救會會員」
          ，否則應不至於出現如自救會會員有落後而不能配合
          時，甲方無條件配合乙方執行之約定。另由協議書第
          3 條約定甲乙雙方於華南銀行共開設乙存帳戶，並會
          甲方「私章」乙枚始可提撥款等語，亦可窺知甲乙雙
          方於締約時，簽約主體確為陳榮宏個人，此協議書中
          之甲方既已特定為陳榮宏個人，即無從單由協議書第
          2 條約定：「甲方對本工程負盈虧責任，如有虧損甲
          方負全部清償責任」，即謂其效力及於自救會全體會
          員全體。
        (4)此外，被告復無法提出關於系爭協議書所約定之內容
          業經全體自救會成員確認，或其他授權文書或證據，
          即難單以其內容載有「甲方經…自救會全體會員授權
          簽訂」等語，即認其所載屬實。從而，被告主張依據
          協議書第1項之約定，應可認定原告有授與代理權予
          陳榮宏云云，並不可採。
      3.被告又主張：依據兩造間之工程承攬合約書增訂條文第
        4 條約定：「訴外人陳榮宏與正良泰公司簽立之上開協
        議書，乙方即原告完全認同，並無異議遵行」，足見原
        告於訂立工程承攬契約時，即已同意由自救會主委陳榮
        宏代表自救會成員與被告所簽立之協議書條款云云，惟
        查：
        (1)兩造於91年7 月29日所簽訂之工程承攬合約書，其包
          含承攬合約連帶保證書、附件之承攬工程範圍、使用
          安全帽管理要點、勞工安全具結書、協議書及增訂條
          文乙節，固為兩造所不爭執，並有該合約書及附件在
          卷可查（本院卷(一)第146至162頁）。惟其中與系爭協
          議書（即工程承攬合約書之附件三）相關者，僅有增
          訂條文部分（即本院卷(一)第162 頁），其他如工程承
          攬合約書內文、承攬合約連帶保證書、承攬工程範圍
          、使用安全帽管理要點、勞工安全具結書等，均與系
          爭協議書無涉，故本件兩造簽署前開增訂條文第4 條
          ：「訴外人陳榮宏與正良泰公司簽立之上開協議書，
          乙方即原告完全認同，並無異議遵行」之真意究竟為
          何，確攸關原告是否已對系爭協議書之內容予以承認
          。
        (2)系爭協議書第2 條所規範之對象及其效果，已如前述
          ，亦即除協議書第8 條、第10條外，其餘均僅意在規
          範陳榮宏與被告雙方，故縱兩造於所簽工程承攬合約
          書之增訂條文中約定乙方（即原告）對於系爭協議書
          完全認同，亦僅在於追認前述協議書與其本身有關之
          部分，而非另外創設原告願意承擔協議書第2 條責任
          之效果。從而，原告主張：協議書第2 條係約定甲方
          陳榮宏自行對本工程負盈虧責任，如有虧損由其個人
          負全部清償責任，此既與原告完全無涉而毋庸承擔虧
          損，原告自是敬表同意，由陳榮宏個人就本工程虧損
          負完全之責任。至訴外人陳榮宏與正良泰公司究竟基
          於何種內部原因關係，而簽立此種由陳榮宏個人自負
          責任之條款，原告無從置喙，然上開協議書及增訂條
          文中既無任何文句載明本工程之虧損應由原告分擔，
          原告自無分擔所謂虧損等語，確非無據。至於陳榮宏
          與原告間之內部關係如何？若陳榮宏已依協議書第2
          條對被告履行虧損之清償責任後，得否轉向自救會成
          員（包含原告在內）求償，則屬另一關於自救會成員
          間內部關係之問題，不能混為一談。因此，被告主張
          兩造因已將協議書列入工程承攬合約書之附件，並表
          示完全認同，可證原告已事後追認協議書第2 條，並
          應負擔系爭工程之盈虧責任云云，亦難遽採。
      4.被告再主張：系爭工程虧損金額除以自救會成員合約金
        額，即可得出自救會成員所應分攤虧損之比例，而依自
        救會93年5 月22日工程款撥付比例協調事宜之會議議事
        記錄（即本院卷(二)第144 頁），原告即應依比例分攤虧
        損，否則，豈有自救會成員均依決議分攤虧損，唯獨原
        告不必分攤虧損之理云云。然而，前開會議之主旨為「
        工程款撥付比例」協調會議，並非「虧損分擔」協調會
        議，且其中議題編號2 ：「本案專款帳戶餘額，委派李
        副主委及聖志會同正良泰作確認」，對照於91年5月1日
        所進行系爭工地分包商協調會結論第2 點：「後其施工
        廠商每期計價由委員會保留5 ％，俟本工程結案後合併
        業主支付之5 ％保留款，統籌分配支付所有分包商」（
        見本院卷(二)第153頁），亦可知93年5月22日協調會中所
        稱之「工程款撥付比例」，應即指93年5月1日協調會所
        決議之5 ％保留款，自亦無所謂唯獨原告不必分攤虧損
        之情形。
      5.綜上，被告主張原告應受系爭協議書所拘束，並負擔系
        爭工程之盈虧云云，並不可採。
    (二)原告依約所得向被告請求之工程報酬總額為何？
      1.兩造針對原告已完成約定工程並經臺北大學完成驗收乙
        節固均不否認，並有臺北大學95年5月1日北大總字第09
        50003075號函在卷可查，堪信真實。然針對原告所得向
        被告請求之工程報酬總額，原告主張為其應領工程款9,
        742,451 元，而扣除被告主張原告應分擔系爭工程之部
        分虧損之因素後，被告主張原告所應得之工程款為9,45
        6,510元，兩造主張有所出入。
      2.被告主張依工程承攬合約書第4 點，原告依約可領得之
        工程款總額為9,456,510 元，固非無據，但此僅為契約
        約定金額，茲因系爭工程中有關原告之部分，於實際施
        工中仍有部分修改，故原告所得請求之金額，即應以其
        實際已施作，並已獲得被告認可之金額為準。本件原告
        雖曾於本院95年7 月11日期日，提出依據臺北大學前揭
        回函及所附相關資料所算出之應領工程款金額9,742,45
        1元，但被告已當場表示：我們算出來只有大約850萬元
        等語，亦即被告對於原告所主張前述金額並未認可，惟
        嗣於同年8月1日期日時，原告在提出總金額為9,619,02
        0 元之計算書，並表示：「依據臺北大學提供規則作修
        正，實際施作金額如今日庭呈計算書，施作總金額為9,
        619,020元整，是含稅金額」後，被告則當庭表示：「
        原告今日庭呈計算表所庭呈金額我們有經過查核，對於
        原告上開所主張金額我沒有意見」，則此金額既經被告
        確認，即堪信為真實。此外，兩造針對原告多做部分之
        工程款18,816元，應自其所得請領之工程款中扣除乙節
        均不爭執，從而原告所得向被告請求之工程報酬總額即
        為9,600,204元（即9,619,020元－18,816元＝9,600,20
        4元）。
    (三)被告實際上已給付給原告之工程報酬總額為何？
      1.兩造對於原告已向被告實際領得7,827,479 元之工程報
        酬乙節並不爭執，並有被告所提出工程估驗計算單（即
        本院卷(一)第132至142頁）在卷可稽，堪信真實。另就現
        金扣款72,359元部分，原告於95年10月17日辯論意旨狀
        中已表示：關於被告提出現金扣款72,359元部份，被告
        雖未能舉證其根據，但因金額不大，且工程實務上有時
        會由業主與承商協議就領取現金者酌扣些許現金扣款，
        則本件為節省程序，原告就此72,359元部分不爭執等語
        ，此金額原為原告所得請領，但因被告於原告請領時主
        張扣除，自亦均應列入被告已付之承攬報酬。
      2.被告雖主張「廠商代扣」之202,231 元亦應列入被告之
        已付報酬，並以前揭工程估驗計價單及相關憑據及函件
        執據（即本院卷(二)第3 至37頁）為證。然除其中第八期
        之工程估驗計價單（即本院卷(一)第140 頁）可看出代扣
        金額為202,231 元外，其餘證據均無法得出與此金額相
        符之數字，且被告雖主張行政管理費包含專案管理費百
        分之2及行政費用百分之2，然所謂專案管理費部分，係
        由陳榮宏以個人名義與被告簽立所謂專案管理委託契約
        書（其簽約情形與前揭協議書相似），而被告復不能舉
        證證明原告曾事前授權或事後同意陳榮宏所簽此項專案
        管理委託契約書，則縱該契約書為真正，其當事人亦係
        陳榮宏與被告正良泰公司，仍與原告或自救會成員無涉
        ，從而被告要求扣除百分之2 之所謂專案管理費，確屬
        無據；至所謂行政費用百分之2 ，被告則未提出與其所
        主張事實相符之證據，自難遽採。其次，被告雖又主張
        工務管理費，但僅有其片面製作之附表（即本院卷(二)第
        9 頁），而原告又予否認，復無其他證據可資參佐，即
        難採信為真。又工務行政費中之傳票上雖記載「高文雄
        」，但所附支票卻無抬頭（即本院卷(二)第11頁），亦無
        細目及憑證，則此行政費用是否應由原告分攤，亦有疑
        問？再者，被告所謂之工程保險費，應係付款給保險公
        司，為何所提支票（即本院卷(二)第13頁）之受款人均為
        廠商？因未見被告舉證說明其原因及過程，即難遽令原
        告分擔。又被告在零星工料費中，又舉出「監工費用」
        、「工務費用」之傳票，但此等費用是否包括在「工務
        管理費」中？何以重複計算一再灌水？與所謂「行政管
        理費」又有何差別？等語，均據原告提出質疑，但被告
        對此並未予回應，亦難遽予採信。從而，被告主張廠商
        扣款202,231 元亦應列入已付報酬云云，因尚未提出充
        足證據以實其說，所辯即難遽採。
      3.綜上，本件被告實際上已給付給原告之工程報酬總額即
        為7,899,838元（即實際已領之工程款7,827,816元＋現
        金扣款72,359元＝7,899,838元）。
    (四)綜上所述，將原告所得向被告請求之工程報酬總額為9,60
      0,204 元，扣除被告實際上已給付給原告之工程報酬總額
      7,899,838 元後，原告尚得再向被告請求給付之工程報酬
      即為1,700,366 元。從而，原告在此範圍內之請求，即為
      有據。
    (五)另就反訴部分，因反訴原告（即本訴被告）所主張反訴被
      告（即本訴原告）應就系爭工程負擔虧損之清償責任云云
      為無理由（理由詳如前述），則其所主張原告現有溢領報
      酬789,350元，即屬無據，應予駁回。
五、綜上，就本訴部分，原告本於承攬契約之法律關係請求被告
    給付報酬1,700,366 元，及自起訴狀繕本送達翌日（即93年
    3 月2 日）起至清償日止，按年息百分之5 算之利息，為有
    理由，應予准許，而逾此範圍之請求部分，即屬無據，應予
    駁回。次就反訴部分，反訴原告本於不當得利之法律關係，
    請求反訴被告返還溢領報酬789,350 元及自反訴狀繕本送達
    之翌日起至清償日止，按年息百分之5 計算之利息，均無理
    由，應予駁回。
六、關於假執行之聲請，就本訴部分，兩造均陳明願供擔保，聲
    請宣告假執行或免為假執行，經核原告勝訴部分，核無不合
    ，爰各酌定相當擔保金額准許之，至於原告敗訴部分，其假
    執行之聲請因已失所附麗，爰予駁回。另就反訴部分，因反
    訴原告之訴已遭駁回，則其假執行之聲請亦已失所附麗，應
    併駁回。
七、據上論結，原告之訴一部為有理由，一部為無理由，反訴原
    告之訴為無理由，爰依民事訴訟法第78條、第79條但書、第
    390 條第2項、第392條，判決如主文。
中    華    民    國    95    年    10    月    31    日
                  民事第二庭?審判長法  官  梁宏哲
                                    法?官  楊千儀
                                    法?官  楊明佳
以上正本係照原本作成。
如對本判決上訴，須於判決送達後20日內向本院提出上訴狀。
中    華    民    國    95    年    10    月    31    日
                        ????    書記官  楊璧華


司法院資訊處製作；財團法人民間司法改革基金會備份。
